臺灣嘉義地方法院交通事件裁定　　　　　　　　　　九十三年度交聲字第一九一號
　　原處分機關　交通部公路總局嘉義區監理所
　　異　議　人
　　即受處分人　甲○○
右列受處分人因違反道路交通管理處罰條例案件，對於原處分機關即交通部公路總局
嘉義區監理所中華民國九十三年十月七日所為之處分（嘉監裁字第裁７０－Ｌ000
00000號裁決書）聲明異議，本院裁定如左：
    主  文
原處分撤銷。
甲○○汽車駕駛人，駕駛汽車違反道路交通安全規則，因而肇事致人受傷，記違規點
數點。
    理  由
一、原處分意旨略以：異議人即受處分人甲○○（下簡稱受處分人）因於民國九十三
    年五月二十六日下午六時零九分許，駕駛車牌號碼Ｒ六─四八五八號之自用小客
    車，途經嘉義縣新港鄉大潭村後底湖三元配電工程公司前產業道路之無號誌交岔
    路口時，未注意車前狀況，肇事致人受傷。經嘉義縣警察局交通警察隊以受處分
    人違反道路交通安全規則第九十四條第三項「汽車行駛時，駕駛人應注意車前狀
    況，並隨時採取必要之安全措施」之規定，掣發嘉義縣警察局九十三年六月三日
    嘉縣警交字第Ｌ00000000號舉發違反道路交通管理事件通知單予以舉發
    ，經原處分機關即交通部公路總局嘉義區監理所（下簡稱原處分機關）於九十三
    年十月七日以嘉監裁字第裁７０－Ｌ00000000號裁決書，依道路交通管
    理處罰條例第第六十一條第三項（舊法，裁決書贅引第一款）之規定，以受處分
    人「違反道路交通安全規則肇事致人受輕傷」為由，裁罰受處分人吊扣駕駛執照
    六個月等語。
二、聲明異議意旨略以：道路交通管理處罰條例第六十一條第三項已於九十三年四月
    二十一日修正公布，並於同年七月一日施行，依「從新從輕原則」，本件應適用
    修正後道路交通管理處罰條例第六十一條第三項：「汽車駕駛人，駕駛汽車違反
    道路交通安全規則，因而肇事致人受傷者，記違規點數三點；致人重傷者，吊扣
    其駕駛執照三個月至六個月」之規定，爰請求撤銷原裁決書，另為適當之處罰等
    語。
三、查本件受處分人違規行為時即九十三年七月一日「施行前」之道路交通管理處罰
    條例第六十一條第三項固規定：「汽車駕駛人，駕駛汽車違反道路交通安全規則
  ，因而肇事致人受傷者，吊扣其駕駛執照三個月至六個月」，然該條規定業經總
    統於九十三年四月二十一日以華總一義字第０九三０００七七六０一號令修正公
    布，行政院定自九十三年七月一日施行，修正後之該條第三項規定：「汽車駕駛
    人，駕駛汽車違反道路交通安全規則，因而肇事致人受傷者，記違規點數三點；
    致人受重傷者，吊扣其駕駛執照三個月至六個月」，並刪除原條文第四項：「前
    項之輕重傷標準，由交通部定之」之規定。次按刑法第二條第一項規定：「行為
    後法律有變更者，適用裁判時之法律，但裁判前之法律有利於行為人者，適用最
    有利於行為人之法律」，是所謂「從新從輕」原則，此項原則與一般法律適用上
    之「程序從新實體從舊」不同；又固然行政罰實質上並非刑罰，且行政法並無統
    一之行政罰法典，故行政罰規定有變更時，是否亦適用如刑法第二條第一項規定
    所揭示之「從新從輕」原則，容滋爭議。參諸現行社會秩序維護法第三條規定：
    「行為後本法有變更者，適用裁處時之規定。但裁處前之規定有利於行為人者，
    適用最有利於行為人之規定」；稅捐稽徵法第四十八條之三亦規定：「納稅義務
    人違反本法或稅法之規定，適用裁處時之法律。但裁處前之法律有利於納稅義務
    人者，適用最有利於納稅義務人之法律」，顯見在違反社會秩序行為及租稅違章
    行為之處罰上，立法者皆均已採從新從輕原則，並無疑問；至於其他行政領域之
    行政罰，刑法第二條就質與量均較為嚴重之刑事處罰，尚能依據「從新從輕原則
    」以邀寬典，則依舉重以明輕之法理，自應類推適用此等規定，採「從新從輕原
    則」科處，較能兼顧人民基本權利之保障及符合前開修法之本旨，此觀行政罰法
    草案第三條第一項亦規定：「行為後法律有變更者適用裁處時之法律。但裁處前
    法律有利於行為人者，適用最有利於行為人之法律」，均與前開個別法律及法理
    上有若合符節之處，益見「從新從輕原則」在行政罰上之適用，不僅係屬立法上
    之趨勢，抑且在法理上，該原則亦屬行政法之法律原理原則之一，是其適用之前
    提，自不待以有行政罰法存在為必要。準此而論，行為後法律有變更者，致對人
    民處罰有輕重時，道路交通管理處罰條例中雖無相關法律變更適用之規定，然參
    以社會秩序維護法及稅捐稽徵法，對於人民違反行政義務，所為行政制裁效果，
    對人民產生不利益程度，較諸道路交通管理處罰條例為重，而前揭二法，均明文
    適用「從新從輕」原則，復基於上開「舉重以明輕」法則，對於違反道路交通管
    理處罰條例之違規行為處罰，行為後法律有變更者，自應類推適用與道路交通管
    理處罰條例同屬行政秩序罰類法規之社會秩序維護法第三條規定，而有「從新從
    輕」原則之適用，合先敘明。
四、經查：
（一）受處分人對於前述時、地，駕駛前開自用小客車因未注意車前狀況肇事致人受
      輕傷之事實，坦承不諱，並有嘉義縣警察局九十三年六月三日嘉縣警交字第Ｌ
      00000000號舉發違反道路交通管理事件通知單及原處分機關九十三年
      十月七日嘉監裁字第裁７０－Ｌ00000000號裁決書附卷可參，是本件
      受處分人因未注意車前狀況肇事致人受輕傷乙情，應可認定。
（二）按汽車駕駛人，駕駛汽車違反道路交通安全規則，因而肇事致人受傷者，記違
      規點數三點；致人重傷者，吊扣其駕駛執照三個月至六個月，新修正道路交通
      管理處罰條例第六十一條第三項定有明文，而該條文修正前係規定：「汽車駕
      駛人，駕駛汽車違反道路交通安全規則，因而肇事致人受傷者，吊扣其駕駛執
      照三個月至六個月」，因此就汽車駕駛人駕駛汽車違反道路交通安全規則，依
  「修正前」道路交通管理處罰條例第六十一條第三項，對於肇事致人受傷違規
      行為，不分被害人受傷輕重，法律效果一律為「吊扣駕駛執照三至六個月」；
      而修正後則因被害人受傷輕重情形不同，而區分為致人受傷（輕傷）者，記違
      規點數三點，致人重傷者，吊扣其駕駛執照三至六個月；本件受處分人前述駕
      駛汽車違反道路交通安全規則，因而肇事致人受傷之違規事實，其行為時間係
      九十三年五月二十六日，其行為後之九十三年七月一日，上開道路交通管理處
      罰條例第六十一條第三項既已修正施行，且受處分人該行為之結果，係致被害
      人受輕傷，而非受重傷，則比較右述新舊法之規定內容，顯以新法之規定較有
      利於受處分人，據此並參照前述「從新從輕」原則類推適用之說明，以修正後
      之新法較有利於受處分人，則本件受處分人之上開駕駛汽車違反道路交通安全
      規則，因而肇事致人受傷之違規行為，應適用現行道路交通管理處罰條例第六
      十一條第三項前段之規定予以記違規點數三點，始為妥當。至交通部九十三年
      六月二十九日交路字第○九三○○四○四三一號函雖認應以「行為時」之法律
      為處分依據，然按司法院大法官釋字第一三七號解釋：「法官於審判案件時，
      對於各機關就其職掌所作有關法規釋示之行政命令，固未可逕行排斥而不用，
      但仍得依據法律表示其合法適當之見解。」，及第二一六號解釋：「法官依據
      法律獨立審判，憲法第八十條載有明文，各機關依其職掌就有關法規所為釋示
      之行政命令，法官於審判時，仍得依據法律，表示不同見解，並不受其拘束。
      」，是前開交通部函示處理之原則，本院依憑前開理由仍得依據法律表示合法
      適當之見解，自不受其拘束，附予敘明。
五、綜上所述，原處分機關以受處分人有違反道路交通管理處罰條例第六十一條第三
    項之違規行為，於九十三年十月七日以嘉監裁字第裁７０－Ｌ00000000
    號裁決書裁處受處分人吊扣駕駛執照六個月在案，固非無見，惟其裁罰所憑之上
    開法條於受處分人違規後已修正施行，且修正後之規定較有利於受處分人，均如
    前述，是本件受處分人駕駛汽車違反道路交通安全規則，因而肇事致人受傷，但
    尚未達致人重傷之程度，應適用現行道路交通管理處罰條例裁罰記違規點數三點
    已足，原處分機關於做成本件裁決時，修正後道路交通管理處罰條例第六十一條
    第三項規定既已施行，原處分機關未予適用新法，而援引九十三年七月一日施行
    前之道路交通管理處罰條例第六十一條第三項規定，就受處分人駕駛汽車違反道
    路交通安全規則，因而肇事致人受輕傷，裁處受處分人吊扣駕駛執照六個月，尚
    有未洽，受處分人異議意旨以本件處罰法律業已修正，為此聲請免吊扣駕駛執照
    之處分等語，即非無據，則原處分自屬無可維持，應由本院將原處分撤銷，改依
    現行道路交通管理處罰條例第六十一條第三項規定，裁處受處分人記違規點數三
    點如主文第二項所示，以資適法。
六、據上論斷，應依道路交通案件處理辦法第二十條前段，道路交通管理處罰條例第
    八十七條第二項，裁定如主文。
中      華      民      國    九十三    年     十一     月     十九     日
                                  臺灣嘉義地方法院交通法庭
                                        法  官  黃  仁  勇
右正本證明與原本無異。
如不服本裁定，應於送達後五日內，向本院提出抗告狀（應附繕本）。
中      華      民      國    九十三    年     十一     月     十九     日
                                        書記官  呂  權  芳
附錄法條：
九十三年七月一日「修正後」道路交通管理處罰條例第六十一條第三項：
汽車駕駛人，駕駛汽車違反道路交通安全規則，因而肇事致人受傷者，記違規點數三
點；致人重傷者，吊扣其駕駛執照三至六個月。
九十三年七月一日「修正前」道路交通管理處罰條例第六十一條第三項：
汽車駕駛人駕駛汽車違反道路交通安全規則，因而肇事致人受傷者，吊扣其駕駛執照
三至六個月。
